【裁判字號】    98,重訴,65
【裁判日期】    981231
【裁判案由】    第三人異議之訴
【裁判全文】
臺灣苗栗地方法院民事判決              98年度重訴字第65號
原      告  甲○○
            丁○○
被      告  台灣金聯資產管理股份有限公司
法定代理人  丙○○
訴訟代理人  乙○○
上列當事人間請求第三人異議之訴事件，本院於民國98年12月29
日言詞辯論終結，判決如下：
    主  文
原告之訴駁回。
訴訟費用新臺幣陸萬壹仟佰玖拾元由原告負擔。
    事實及理由
一、原告起訴主張：
  (一)坐落苗栗縣後龍鎮○○○段1292之8 地號土地（以下簡稱系
    爭1292之8 地號土地）於民國93年10月14日供原債權人中國
    農民銀行股份有限公司（即被告前手）設定抵押權。坐落系
    爭1292之8 地號土地上之門牌號碼苗栗縣後龍鎮東明里9鄰
    下浮尾123 之2 號RC造四層樓未辦保存登記建物（以下簡稱
    系爭建物），則係於93年8 月9 日就已依（93）栗建管（後
    建）字第34號領得建築執照，且系爭建物於未領得建照之前
    ，就已先行動工興建，有建築物先行動工安全報告書及現場
    竣工照片可證。足徵系爭建物不僅於設定抵押權之前已領得
    建築執照，更在建照取得前就已先行動工興建。
  (二)系爭建物為訴外人辜昭銘所起造，辜昭銘以起造系爭建物為
    由，先後向原告甲○○借款新台幣（下同）400 萬元，借款
    時約定於系爭建物建造完成後再向銀行貸款歸還，未料於房
    屋完成後，卻未能取得使用執照，致貸款不能而無法還款。
    原告甲○○在追款未獲下，只得與辜昭銘達成協議，雙方同
    意以建造完成之系爭建物估價抵債，超出債款部分，再由原
    告甲○○補足給付，惟因系爭建物未辦保存登記，致無法向
    地政機關辦理產權移轉登記，只得向稅捐機關設籍課稅後辦
    理建築改良物買賣所有權移轉登記，原告甲○○並將系爭建
    物出租予原告丁○○使用。嗣於97年間原告甲○○再將系爭
    建物出售予原告丁○○，並向稅捐機關設籍課稅後辦理建築
    改良物買賣所有權移轉登記，惟因系爭建物未辦保存登記，
    買方即原告丁○○要求賣方即原告甲○○對日後所有權若有
    爭議時對此應負責。依最高法院69年台上字第696 號、69年
    台上字2913號判決所示，原告丁○○已取得系爭建物之處分
    權，而被告仍將系爭建物視為債務人辜昭銘所有，而聲請強
    制執行，並經本院97年度執字第16004號強制執行事件予以
    查封拍賣在案，已嚴重侵害原告2 人之權益。為此，爰依強
    制執行法第15條之規定，提起本件第三人異議之訴。並聲明
    ：本院97年度執字第16004 號強制執行事件，就系爭建物所
    為之執行程序應予撤銷。
二、被告則以：系爭建物為辜昭銘所原始起造之未辦保存登記建
    物，為辜昭銘所有，系爭建物縱有移轉，亦因無法辦理所有
    權移轉登記，而使後手無法取得所有權，該後手僅能取得系
    爭建物之事實上處分權。是原告既未取得系爭建物之所有權
    ，自無排除被告就系爭建物強制執行之權利等語置辯。並聲
    明：如主文第1項所示。
三、按不動產物權依法律行為而取得者，非經登記不生效力，為
    民法第758 條所明定。此項規定，並不因不動產為違章建築
    而有例外，最高法院著有62年台上字第2414號判例意旨可資
    參照。本件系爭建物為未辦保存登記建物，由訴外人辜昭銘
    原始起造等情，為原告所自認在卷（詳參原告起訴書），並
    有原告所提苗栗縣政府建造執照影本（詳卷第13頁）附卷可
    憑，則系爭建物自應認係由辜昭銘起造而原始取得所有權。
    原告甲○○與辜昭銘間或原告2 人間縱有買賣系爭建物之事
    實存在，依前揭判例意旨，原告2 人亦因無法辦理所有權移
    轉登記，而無法取得系爭建物之所有權，僅能取得系爭建物
    之事實上處分權。原告主張原告丁○○擁有系爭建物之處分
    權亦即所有權能云云，核屬誤會。
四、次按強制執行法第15條規定：第三人就執行標的物有足以排
    除強制執行之權利者，得於強制執行程序終結前，向執行法
    院對債權人提起異議之訴。所謂就標的物有足以排除強制執
    行之權利者，係指對於執行標的物有所有權、典權、留置權
    、質權存在情形之一者而言（最高法院44年台上字第721 號
    判例意旨參照）。本件系爭建物係未辦理保存登記建物，為
    辜昭銘興建而原始取得所有權，原告2 人就系爭建物之移轉
    因未辦理登記，而未取得系爭建物之所有權，僅能取得系爭
    建物之事實上處分權，已如前述，則揆諸前開說明，原告自
    無排除強制執行之權利。從而，原告依強制執行法第15條規
    定，提起本件第三人異議之訴，為無理由，應予駁回。
五、本件事證已臻明確，兩造其餘主張、陳述與舉證，經審酌與
    本院前開判斷不生影響，爰不再予逐一論述，附此敘明。
六、訴訟費用負擔之依據：民事訴訟法第78條、85條第1 項前段
    。
中    華    民    國    98    年    12    月    31    日
                  民事庭法  官  王萬金
以上正本係照原本作成
如對本判決上訴，須於判決送達後20日內向本院提出上訴狀
                        書記官  劉麗美
中    華    民    國    98    年    12    月    31    日

司法院資訊處製作；財團法人民間司法改革基金會備份。
